臺灣高等法院臺中分院刑事裁定　　　　 100年度聲字第1317號
聲明異議人
即受處分人　盧恩本
上列聲明異議人因妨害性自主案件強制治療之執行，不服臺灣彰
化地方法院檢察署100年度執保更字第10號保安處分執行指揮書
，聲明異議，本院裁定如下：
    主  文
異議駁回。
    理  由
一、聲明異議意旨略以：(一)聲明異議人即受處分人盧恩本（下簡
    稱聲明異議人）於民國100年6月26日上午在法務部矯正署高
    雄監獄（下簡稱高雄監獄）縮刑期滿出監前，經戒護科長告
    知接續執行，直至10時許臺灣彰化地方法院檢察署（下簡稱
    彰化地檢署）2名法警始進入高雄監獄，聲明異議人即表明
    未簽具任何指揮書，何以須續押？惟承辦主管未予答覆，並
    於約10分鐘後交付彰化地檢署保安處分執行指揮書影本，而
    正本聲明異議人卻於二週後即100年7月11日下午始收到，是
    否違反程序正義，自不待言。(二)依保安處分執行條例第78條
    規定，強制治療處所為公私立醫療機構，而所謂公私立醫療
    機構，依醫療機構設置標準第2條規定分類如下：一醫院，
    二診所，三其他醫療機構：(1)捐血機關，(2)病理機關，(3)其
    他。準此，執行強制治療處所，須符合前揭醫療機構設置標
    準所規定之要件，至為明確。依刑法第91條之1第1項規定，
    既已明文規定所謂相當處所係指公私立醫療機構，行政機關
    自不得僅依行政命令或行政規則方式，任意擴張拘束人身自
    由之監獄同屬公私立醫療機構，而有違法律優位原則。至於
    監獄乃囚禁犯人之所在，是將應於醫院治療之病人送入囚禁
    犯人之監獄處遇，非但傷害其人性尊嚴，抑且引致旁人以負
    面之有色眼光對待，其非宜、欠妥、不待煩言。另醫療法對
    於各種醫療機構定有規範，未見監獄在內，益為明證（最高
    法院100年度台抗字第460號裁定意旨參照）。準此，強制治
    療固為拘束人身自由之保安處分，惟不應一律擴張危險性之
    表面意義，均令受保安處分人一律入戒護場所，方得施行治
    療，以避免侵害受保安處分人憲法第8條人身自由基本權之
    保障意旨。(三)聲明異議人自100年6月26日接續執行於法務部
    矯正署臺中監獄附設培德醫院（下簡稱培德醫院），雖名為
    醫院，但本質卻與監獄無二，只是管理方式稍微不同。況且
    實質上之生活作息及空間均受人身自由之拘束，而與受刑人
    無異，足見在監獄執行治療，與其他受刑人同居生活，實質
    上如同自由刑之執行，已屬重大侵害憲法人身自由基本權之
    保障。(四)綜上，目前聲明異議人於培德醫院接受強制治療，
    其執行方法及處所，與保安處分執行法規定不符，且侵害聲
    明異議人之憲法人身自由基本權，並違反行政執行之必要性
    及比例原則，自不得藉執行現況困難及行政怠惰等情，以推
    卸責任。爰依法聲明異議，請撤銷本件保安處分之執行，迅
    即釋放聲明異議人等語。
二、按刑事訴訟法第484條之聲明異議，係規定受刑人或其法定
    代理人或配偶，以檢察官執行之指揮為不當者，始得向諭知
    該裁判之法院聲明異議。是故聲明異議之對象為檢察官之指
    揮執行不當；而所謂指揮執行不當，係指違法及執行不當，
    致受刑人蒙受重大不利益者。次按「犯第221條至第227條、
    第228條、第229條、第230條、第234條、第332條第2項第2
    款、第334條第2款、第348條第2項第1款及其特別法之罪，
    而有下列情形之一者，得令入相當處所，施以強制治療：
    徒刑執行期滿前，於接受輔導或治療後，經鑑定、評估，認
    有再犯之危險者。…」、「前項處分期間至其再犯危險顯著
    降低為止，執行期間應每年鑑定、評估有無停止治療之必要
    。」、「強制治療處所為公私立醫療機構」、「本法所稱公
    立醫療機構，係指由政府機關、公營事業機構或公立學校所
    設立之醫療機構。」刑法第91條之1第1項第1款、第2項、保
    安處分執行法第2條、醫療法第3條分別定有明文。又依醫療
    機構設置標準第2條規定，所謂醫療機構包含醫院、診所及
    其他醫療機構而言。次按強制治療係基於防衛社會之目的，
    以防止受處分人再犯而危害社會安全，對於受處分人之危險
    人格特質命為一定之處置，其目的與執行機關雖與刑罰不同
    ，然於執行時因治療作為之必要，執行機關自非不得以強制
    力剝奪受處分人之身體自由，使受處分人不能任意行動，故
    屬拘束人身自由之保安處分。
三、經查：
  (一)指揮執行，應以指揮書附具裁判書或筆錄之繕本或節本為之
    ，刑事訴訟法第458條定有明文，該執行指揮書係針對檢察
    官指揮不相隸屬之單位而言，如指揮監獄，執行刑罰（法務
    部(71)法檢(二)字第1471號法律問題討論意見參照），且由上
    開100年執保更字第10號執行指揮書末明載「此致法務部矯
    正署臺中監獄」可證，是上開執行指揮書並非以受刑人合法
    送達為要，是聲明異議人關於系爭保安處分執行指揮書未於
    執行保安處分開始立即送達與伊部分之異議，並無理由，核
    先敘明。
  (二)聲明異議人因犯刑法第225條第2項乘機猥褻罪，經本院以97
    年上訴字第1368號判處有期徒刑1年確定，於97年3月26日入
    監服刑。嗣聲明異議人在監執行期間，經高雄監獄施以身心
    治療及輔導教育後，以聲明異議人曾多次犯妨害風化罪及強
    制性交等，考量其犯案狀況，具固定犯罪模式，且再犯危險
    性中高，經該監性侵害加害人診療評估會議99、106、113等
    3次未通過，建議接受刑後強制治療，檢察官遂依刑法第91
    條之1第1項第1款規定聲請令聲明異議人入相當處所施以強
    制治療，本院審核後，認於法有據，於100年5月20日以100
    年聲字第810號裁定聲明異議人應於刑之執行完畢後令入相
    當處所施以強制治療至其再犯危險顯著降低為止，聲明異議
    人不服該裁定提起抗告，經最高法院以100年度台抗字第457
    號裁定駁回抗告而確定。聲明異議人遂於100年6月26日縮刑
    期滿執行完畢之同日依彰化地檢署檢察官100年執保更字第
    10號保安處分執行指揮書，送交培德醫院執行強制治療等情
    ，業經調取彰化地檢署100年度執保更字第10號全卷查閱無
    訛，並有本院100年度聲字第810號、最高法院100年度台抗
    字第457號裁定（參本院卷第15、130頁）、臺灣高等法院被
    告前案紀錄表（參本院卷第10至14頁）在卷可稽。是檢察官
    依刑法第91條之1規定，執行本院上開裁定所諭知聲明異議
    人施以強制治療之保安處分，乃於法有據，自無何違法之可
    言。
  (三)聲明異議人執行強制治療之處所培德醫院雖隸屬法務部矯正
    署臺中監獄（下簡稱臺中監獄），惟按刑法第91條之1之規
    定，應於刑之執行完畢後令入「相當處所」施以強制治療。
    而所謂保安處分之「相當處所」，分別為「感化教育及強制
    工作處所」、「監護、禁戒及強制治療處所」；上列處所，
    由法務部或由法務部委託地方行政最高機關設置；此類保安
    處分之實施，受法務部之指揮、監督，保安處分執行法第2
    條定有明文。是保安處分之處所，並非均由法務部自行設置
    ，惟該處所若由其他機關（構）執行，應受法務部之指揮與
    監督。復強制治療處所為公私立醫療機構；醫療機構分類為
    醫院、診所及其他醫療機構，保安處分執行法第78條及醫療
    機構設置標準第2條，分別定有明文。則就性侵害犯罪之強
    制治療處所而言，當指專門之公私立醫院，而該公私立醫院
    可由法務部自行設置或委託地方行政最高機關（依地方制度
    法第5條，當指省或直轄市政府）設置。本件聲明異議人經
    彰化地檢署檢察官核發執行指揮書令入培德醫院執行強制治
    療，該醫院雖隸屬臺中監獄，惟就其組織架構而言，該醫院
    權屬別為「公立機關（構）附設醫院」，型態別為「醫院」
    ，有行政院衛生署網站關於培德醫院基本資料附卷足憑（參
    本院卷第123至127頁）；又就其歷史沿革，緣臺中監獄醫療
    專區依「法務部中區醫療專區設置計畫」成立，且於91年4
    月起委由「中國醫藥大學附設醫院」承接經營，並安排專科
    醫師駐診及專業護士照護服務，具相當之醫療設備與資源，
    另於93年1月19日申請正式成立「臺灣臺中監獄附設培德醫
    院」，同年2月16日起正式營運，亦有該醫院網站資料附卷
    可稽（參本院卷第128、129頁）。是培德醫院係公立機關（
    構）附設醫院，並有相當之醫療設備與聘邀專業人員提供專
    科治療，自與監獄有間，而屬合法之強制治療場所。
  (四)依彰化地檢署100年7月28日彰檢文執辛100執保更10字第327
    46號函及臺中監獄100年8月4日中監教字第1006100434號函
    檢送之法務部99年10月25日法矯字第0990903492號函暨所附
    「臺灣臺中監獄附設培德醫院性侵害加害人刑後強制治療暫
    時收治計畫」規定內容可知（參本院卷第30至37頁），法務
    部對於接受性侵害加害人刑後強制治療者，係於培德醫院內
    安排精神科醫院或臨床心理師實施強制治療；另在於收容空
    間上亦培德醫院設置院內病房，且與一般受刑人分區管理；
    復其治療及輔導地點，亦均設置於培德醫院院內診間，且其
    作息規劃均與培德醫院院內病患相同，而有別於一般受刑人
    ，已足杜絕接受強制治療之受處分人與一般受刑人雜居或混
    合收容導致之流弊。再觀之臺中監獄檢送之培德醫院100年8
    月份排班表，聲明異議人自100年6月26日入院後，於同年7
    、8月間接受個別治療紀錄等（參本院卷第94至121頁），培
    德醫院確亦遵照法務部上開計畫內容確實安排心理師、社工
    師及醫師等執行聲明異議人相關法定之強制治療程序；據此
    ，培德醫院於治療場所及治療程序上亦均符合上揭刑法第91
    條之1、保安處分執行法第2條、醫療法第3條等相關刑後強
    制治療之規定無誤。
  (五)綜上所述，本件彰化地檢署檢察官指定具有承辦性犯罪強制
    診療經驗之培德醫院作為聲明異議人強制治療之場所，並聘
    邀專業人員提供專科治療，經核尚無不合，亦難認有何指揮
    執行之不當。而聲明異議人所引之最高法院100年度台抗字
    第460號裁定，乃指檢察官令受保安處分人已受緩刑之宣告
    而無須入監執行，檢察官卻令入臺灣臺北監獄執行保安處分
    ，與本件聲明異議人於徒刑執行完畢後，經檢察官依本院裁
    定令入具有醫療專業之相當處所（即培德醫院）施以強制治
    療顯然有別，自難比附援引。從而，聲明異議人執前詞聲明
    異議，為無理由，應予駁回。
據上論斷，依刑事訴訟法第468條，裁定如主文。
中    華    民    國   100    年    8     月    22    日
            刑事第二庭  審判長法  官  邱  顯  祥
                              法  官  張  國  忠
                              法  官  王  鏗  普
以上正本證明與原本無異。
如不服本裁定，得於收受送達後五日內向本院提出抗告書狀（須
附繕本）。
                              書記官  詹  雅  婷

中    華    民    國   100    年    8     月    22    日